【裁判字號】    94,上訴,1778
【裁判日期】    950105
【裁判案由】    偽造有價證券
【裁判全文】
臺灣高等法院刑事判決                94年度上訴字第1778號
上  訴  人
即  被  告  甲○○
選任辯護人  陳鴻飛律師
上列上訴人因偽造有價證券案件，不服臺灣臺北地方法院93年度
訴字第1371號，中華民國94年 5月11日第一審判決（起訴案號：
臺灣臺北地方法院檢察署92年度偵字第 20913號），提起上訴，
本院判決如下：
    主  文
原判決撤銷。
甲○○無罪。
    理  由
一、公訴意旨以：被告甲○○與乙○○係朋友關係，並依乙○○
    指示，在其出國期間代為處理特定票據之週轉事項。詎甲○
    ○趁保管上開支票之機會，意圖供行使之用，於92年 7月10
    日前某日，在臺北市松山區○○○路 ○段131號4樓住處，於
    上開支票上填載發票日期為92年7 月10日、金額「壹拾伍萬
    元」等字樣，再偽造乙○○之英文簽名，將支票交付不知情
    之林崇信保管上開支票，林崇信見該支票發票日屆至，而欲
    替甲○○兌現時，銀行發現簽名不符與乙○○聯絡後，乙○
    ○始查知上情，因認被告涉有刑法第201條第1項之偽造有價
    證券罪嫌。
二、公訴人認被告涉有意圖供行使之用而偽造有價證券之罪嫌，
    無非以告訴人乙○○之指述、被告甲○○之供述、證人林崇
    信之證述及扣案之支票影本一紙為論據。訊據被告堅決否認
    有偽造支票之犯行，辯稱：係受乙○○委託在出國期間代為
    處理帳務週轉等相關事項，上開支票係乙○○交付保管，並
    指示簽發向朋友調現之用，且該支票乃林崇信自行存入帳戶
    ，並無供行使之意圖等語。
三、按犯罪事實應依證據認定之，無證據不得認定犯罪事實；不
    能證明被告犯罪者，應諭知無罪之判決，刑事訴訟法第 154
    條第2項、第301條第1項分別定有明文。且刑事訴訟法第161
    條第 1項規定：檢察官就被告犯罪事實，應負舉證責任，並
    指出證明之方法。因此，檢察官對於起訴之犯罪事實，應負
    提出證據及說服之實質舉證責任。倘其所提出之證據，不足
    為被告有罪之積極證明，或其指出證明之方法，無從說服法
    院以形成被告有罪之心證，基於無罪推定之原則，自應為被
    告無罪之判決（最高法院92年台上字第 128號判例意旨參照
    ）
四、經查：
（一）上開支票（臺北國際商業銀行票號QI0000000 號）發票人
      即告訴人乙○○英文姓名，係被告所簽署，為被告自承無
      誤，並有該支票在卷可證，此部份事實堪以認定。
（二）告訴人於偵查中固指稱：因我在國外，我會留幾張票給她
      以便不時之需，她每次使用都會告訴我填寫金額、日期填
      何日等，金額有時我會先寫好，但簽名及蓋章部分都我自
      己做的」、「當時我請她將未使用之支票還我，她說都撕
      掉了，後來銀行通知我有這張票，銀行傳給我看過後，發
      現上面之簽名不是我簽的，我回臺後問她有張支票簽名不
      是我簽的，我要去備案，但她都不吭氣，我想也許是我記
      錯了，沒有將這張支票寄放在她那邊，直至中山分局傳她
      去製作筆錄，她才說是她簽的」、「這張票她說已撕掉了
      ，只有在必要時，才會寄放給她，但我都是自己簽名或蓋
      章，不曾委託她簽名或蓋章」等語（見偵查卷第30至31頁
      ）。惟被告以外之人於審判外之言詞或書面陳述，除法律
      有規定者外，不得作為證據，刑事訴訟法第159條第1項定
      有明文。而依92年2月6日增定公布，於同年9月1日施行之
      刑事訴訟法第158條之3規定，證人、鑑定人依法應具結而
      未具結者，其證言或鑑定意見不得作為證據。而告訴人之
      指訴雖係以使被告受刑事訴追為目的，但非刑事訴訟法第
      3 條所稱之「當事人」，乃當事人以外之第三人，除依同
      法第271條之1規定到庭單純陳述意見時，毋庸具結外，如
      就與待證事實有重要關係之親身知覺、體驗事實陳述時，
      即居於證人之地位，依上開增定公布之規定，自應依同法
      第186條第1項規定命其具結，使告訴人知悉其有據實陳述
      之義務，以擔保其證言之真實性，該供述證據始具證據能
      力，如未踐行人證之法定調查程序，應不得作為證據（最
      高法院93年度台上字第6838號判決意旨參照）。本件告訴
      人於偵查中指訴，未經具結，依上開說明，就證明被告犯
      罪事實，依法自無證據能力。
（三）告訴人於警詢指稱：被告告訴我該張支票未使用，將予退
      還，因銀行通知該支票經人提示交換，遂要求銀行將該支
      票傳真給我看，我發現該支票英文簽名及支票到期日並非
      我所簽立，以致銀行以印鑑不符為由拒付款項等語。而被
      告以外之人於審判中有刑事訴訟法第159條之3之下列情形
      ：1、死亡者。2、身心障礙致記憶喪失或無法陳述者。 3
      、滯留國外或所在不明而無法傳喚或傳喚不到者。 4、到
      庭後無正當理由拒絕陳述者等情形，其於檢察事務官、司
      法警察官或司法警察調查中所為之陳述，經證明具有可信
      之特別情況，且為證明犯罪事實之存否所必要者，得為證
      據。查告訴人業已出境，有內政部警政署入出境管理局93
      年12月15日境信雲字第09311319840 號函附入出國日期證
      明書在卷可憑。原審、本院多次傳訊告訴人，均因告訴人
      滯留國外，而傳喚不到，亦有送達證書在卷可考。惟本件
      公訴人並未舉證證明告訴人警詢具有可信之特別情況，並
      為證明犯罪事實之存否所必要；且告訴人既對被告提出告
      訴，竟出境不歸，未經被告及辯護人對告訴人行使對質詰
      問權，自無從認定告訴人警詢具有可信之特別情況，依法
      應無證據能力。
（四）告訴人於警詢指稱：因長期在國外，於92年5、6月間預先
      開立多張支票交給被告備作調度資金使用，被告告訴我該
      張支票未使用，將予退還，因銀行通知該支票經人提示交
      換，遂要求銀行將該支票傳真給我看，我發現該張支票除
      金額為我填寫外，支票英文簽名及支票到期日並非我所簽
      立，以致銀行以印鑑不符為由拒付款項，卻還告訴我支票
      未使用，會退還給我填寫等語。及至偵查中指稱：因我在
      國外，我會留幾張票給她以便不時之需，她每次使用都會
      告訴我填寫金額、日期填何日等，金額有時我會先寫好，
      但簽名及蓋章部分都我自己做的」。依告訴人上開所稱，
      告訴人於出國期間，均有預先開立多張支票交付被告預備
      調度資金使用，並由被告代為填寫金額及日期，簽名及蓋
      章則由告訴人為之。再依告訴人於警詢所稱，告訴人因長
      期人在國外，乃預先開立多張支票交付被告預備調度資金
      使用，上開支票亦係告訴人出國時，預先開立多張支票而
      交付被告之一。則依常情判斷，告訴人因人長期在國外，
      乃將支票交付被告於國內代為調度現金，自須將空白支票
      交付被告代為簽發，或於完成簽名蓋章後交付被告支票，
      被告始能於告訴人出國期間在國內以支票為告訴人調現。
      而告訴人既稱係於出國時，預先開立支票，並自行簽名蓋
      章，始將支票交付被告，自應已完成簽名蓋章，否則被告
      豈能於支票上填寫金額及日期後，即持向友人調現？況依
      卷附被告提出告訴人委由被告週轉之支票，均已完成簽名
      蓋章，益見告訴人交付被告之支票，均已自行簽名蓋章。
      雖上開支票係由被告代為簽寫告訴人英文姓名，然該支票
      係告訴人出國時，預先開立而交付被告調度資金之用，告
      訴人於警詢復稱業已填寫金額，自有授權被告行使之意。
      而告訴人所交付之支票向來既均已簽名蓋章，被告於發現
      本件支票告訴人漏未簽名，乃代為簽寫，自無偽造支票之
      犯罪故意。足見被告辯稱因見告訴人交付該張支票漏未簽
      名，乃代為簽署，應屬可信。
（五）被告於偵查中供稱：卷附這張支票是她漏簽英文名字的其
      中一張，是她在今年拜託我去週轉，我簽上乙○○之名字
      ，持以向朋友調現，朋友說不行，我就收好（見偵查卷第
      26頁）。查被告坦承係為向朋友調現，始簽發該紙支票，
      固足認有供行使之意圖。然證人林崇信於偵查中證稱：被
      告出國，將支票寄在我處，我見支票到期才存入銀行，並
      不知道支票不能用，否則不會將支票存入。及至原審證稱
      ：被告如果不在家，重要物品委託我保管，水電費都是我
      幫忙繳，平常我只處理支付水電費。被告出國前將家裡的
      珠寶、支票等物交給我，她沒有交代不可以去銀行提示，
      我看了日期才存入，這張支票存入時，被告沒有在支票背
      面背書等語。顯見被告於簽發上開支票後，並無存入銀行
      兌領之意。按告訴人係以支票委由被告代向友人調借現金
      ，告訴人必然於借得款項後，始會於支票發票日前，在帳
      戶內存入借來之同額現款，以供兌現。倘被告係暗自偽造
      告訴人支票，告訴人當不會存款於帳戶內供被告兌領，被
      告顯無偽造支票之實益，殊無偽造之必要。足證被告於偵
      查中供稱係受告訴人之託，而填載上開支票向友人調現，
      應屬可信。
五、按被告以外之人於偵查中向檢察官所為之陳述，除顯有不可
    信之情況者外，得為證據，刑事訴訟法第159 條之1第2項定
    有明文。本件證人林崇信於偵查中之證言，既經具結，並於
    自由意志下陳述，自無顯不可信之情況，依法得為證據。
六、綜上所述，本件公訴人所舉證據，僅得以證明被告有簽發上
    開支票之事實，不足為被告有偽造本件支票犯行之積極證明
    ；所指出證明之方法，亦未達通常一般之人均不致有所懷疑
    ，而得確信為真實之程度，無從說服本院以形成被告有罪之
    心證。基於無罪推定之原則，自應為被告無罪之判決，原審
    不察，對被告論罪科刑，顯有未洽。被告上訴意旨，指摘及
    此，為有理由，自應由本院將原判決撤銷改判，並諭知被告
    無罪。
據上論斷，應依刑事訴訟法第369條第1項前段、第364條、第301
條第1項，判決如主文。
本案經檢察官邱美育到庭執行職務。
中    華    民    國    95    年    1     月    5     日
                  刑事第十一庭審判長法  官  楊炳禎
                                    法  官  江國華
                                    法  官  陳國文
以上正本證明與原本無異。
檢察官如不服本判決，應於收受送達後10日內向本院提出上訴書
狀，其未敘述上訴之理由者並得於提起上訴後10日內向本院補提
理由書（均須按他造當事人之人數附繕本）。
                                    書記官  蔡棟樑
中    華    民    國    95    年    1     月    5     日


司法院資訊處製作；財團法人民間司法改革基金會備份。
